臺灣彰化地方法院民事判決
110年度訴字第1169號
原      告  馮炳森  
訴訟代理人  陳忠儀律師
            廖慧儒律師
被      告  楊雅玟  
訴訟代理人  張翔傑  
            陳嘉君  
上列當事人間請求損害賠償事件，本院於民國111年9月22日言詞
辯論終結，判決如下：
    主  文
壹、被告應給付原告新臺幣167,267元，以及自民國110年12月9 
     日起至清償日止，按年息5％計算之利息。
貳、原告其餘之訴駁回。
參、訴訟費用由被告負擔百分之29，餘由原告負擔。
肆、本判決得假執行，但被告如以新台幣167,267元為原告供擔
    保後得免為假執行。　　　　　　　　　
伍、原告其餘假執行之聲請駁回。
    事實及理由
壹、原告起訴主張：
　一、被告於民國（下同）108年12月26日21時30分駕駛車牌號
      碼0000-00自用小客車，行經彰化縣○○鄉○○村○○巷00號附
      近，竟疏未注意撞及原告所有坐落於彰化縣○○鄉○○段000
      地號土地（下稱系爭土地，原證1）上之植栽樹木及抽水
      馬達（原證2），致原告受有圍籬、抽水馬達遭撞毀之損
      害外，原告種植多年之波羅蜜1棵、加寶果1棵、羅漢松2
      棵亦均遭毀損（下合稱系爭樹木；原證3）。
　二、原告為修復圍籬、抽水馬達，已陸續支出新臺幣（下同）
      25,480元（計算式：16,320＋7,500＋1,660＝25,480；原證4
      ）；又原告費心多年栽種系爭樹木卻遭毀損之損害部分，
      因系爭樹木栽種不易，一旦遭攔腰截斷即難以長成原本之
      狀態，而系爭樹木已種植達十多年之久，其中，波羅蜜1
      棵，已有2米6高，市價約3千元；加寶果1棵，頭圍36公分
      ，市價約4萬元；羅漢松2株，其一頭圍126公分、5米高、
      4.3米寬，市價約15萬元，其二頭圍140公分、5.2米高、4
      .9米寬，市價約35萬元；故系爭樹木之損害金額合計為54
      3,000元（計算式：3,000＋40,000＋150,000＋350,000＝543,
      000）。是原告依民法第184條第1項前段之規定，請求被
      告賠償共計568,480元。
　三、原告聲明：
　　㈠被告應給付原告新臺幣568,480元，以及自起訴狀繕本送達
      翌日即民國110年12月9日起至清償日止，按年息5％計算之
      利息。
　　㈡原告願供擔保，請准宣告假執行。
　　㈢訴訟費用由被告負擔。
貳、原告對於被告答辯內容之陳述：
　一、本件就搭建鐵皮圍籬部分，係著重於鐵皮圍籬具有阻隔防
      備他人任意進入系爭土地之功能效用，且性質上顯非屬房
      屋附屬設備，亦非作為遮陽之用，自無類推適用行政院公
      布之固定資產耐用年數表及固定資產折舊率表第一類第2
      項「號碼1020細目為遮陽設備」之耐用年數5年之餘地，
      況務農之人所使用的東西並無年限，不能如同工廠等機關
      有折舊之問題。
　二、原告請求鑑定之事項及鈞院函囑鑑定機關之鑑定事項均為
      ：「系爭樹木因毀損所減少的價額為何。」故彰化縣園藝
      花卉商業同業公會鑑定報告書第2頁所載苗木鑑價報告之
      「鑑價價格」欄（卷第127頁），應係就鈞院函囑之鑑定
      事項所為之鑑定意見，自無扣除目前現值之必要。
　一、被告抗辯依民法第281條之1請求讓與羅漢松之所有權，原
      告並不同意，蓋若讓與所有權，其金額尚不清楚。
參、被告答辯： 
　一、原告所稱波羅蜜市價一顆3千元、加寶果一顆市價4萬元及
      羅漢松二顆市價分別為15萬元、35萬元部分，原告並無提
      供相關依據可證，且觀本案交通事故後至現場拍攝照片可
       知（被證一），系爭樹木僅枝幹斷裂，並無原告所稱攔
      腰截斷難以成長之狀態，況原告所種植羅漢松之樹型顯為
      自然生長，並非整形後之樹型，故系爭羅漢松是否確實如
      原告所稱市價高達15萬元及35萬元？又波羅蜜及加寶果市
      價依據為何？原告應提出相關證明。
　二、原告所稱修復圍籬及抽水馬達部分，原告雖未提出系爭圍
      籬及抽水馬達之使用年數，但仍可從外觀判別已使用數年
      ，應依照行政院公布之固定資產耐用年數表及固定資產折
      舊率表之規定，計算折舊。然鐵皮圍籬雖無明文規範，但
      其性質及構造與房屋附屬設備之遮陽設備相近（即第一類
      第2項「號碼10201、細目為遮陽設備」之房屋附屬設備）
      ，應可類推適用遮陽設備之耐用年數5年；而抽水馬 達則
      屬第三類第18項「號碼31801、細目為抽水機」之農業機
      械及設備，耐用年數亦為5年。故原告請求修復鐵皮圍籬
      及更換全新抽水馬達，應將折舊部分予以扣除之。
　三、被告訴訟代理人於111年9月15日12時去電彰化縣園藝花卉
      商業同業公會確認，苗木鑑價報告之鑑價價格，係於現場
      丈量後，回推樹木尚未損壞時之價格，故被告就本件之鑑
      定鑑價報告書並無意見。倘原告亦認同依鑑價報告之鑑價
      價格，因兩棵羅漢松目前仍存活中，則原告所請求兩棵羅
      漢松之損害賠償，即應予以扣除目前之現值，而被告願以
      五千多元賠償原告。
　四、若原告認為系爭樹木之羅漢松尚無扣除現值之必要，則被
      告請求依民法第218條之1之規定，俟被告依判決賠償原告
      時，原告應同時履行讓與羅漢松之所有權。
　五、被告聲明：
　　㈠原告之訴駁回。
　　㈡訴訟費用由原告負擔。
　　㈢如受不利判決，被告願供擔保，請准免為假執行。
肆、兩造不爭執事項：
　一、被告108年12月26日21時30分駕駛車牌號碼0000-00自用小
      客車，行經彰化縣○○鄉○○村○○巷00號附近，過失撞及原告
      所有坐落於彰化縣○○鄉○○段000地號土地上之植栽樹木及
      抽水馬達。
　二、原告所有之圍籬、抽水馬達，以及植物即波羅蜜1棵、加
      寶果1棵、羅漢松2棵均遭毀損。
　三、被告願以五千多元賠償原告。
伍、兩造爭執事項：
　一、圍籬、抽水馬達是否應予折舊？
　二、原告請求系爭樹木損害之範圍是否有理由？
　三、被告依本判決賠償原告時，是否得請求原告同時履行讓與
      羅漢松之所有權？
陸、本院之判斷：
　一、系爭抽水設施、圍籬及樹木（如附表1所示）於上開時地
      遭被告奘損之原因為何？按所謂過失，指行為人雖非故意
      ，但按其情節應注意，並能注意，而不注意。又過失依其
      所欠缺之程度為標準，雖可分為抽象輕過失(欠缺善良管
      理人注意義務)、具體輕過失(欠缺應與處理自己事務同一
      注意義務)及重大過失(顯然欠缺普通人之注意義務)，然
      在侵權行為方面，過失之有無，應以是否怠於善良管理人
      之注意義務為斷，亦即行為人僅須有抽象輕過失，即可成
      立。而善良管理人之注意義務，乃指有一般具有相當知識
      經驗且勤勉負責之人，在相同之情況下是否能預見並避免
      或防止損害結果之發生為準，如行為人不為謹慎理性之人
      在相同情況下，所應為之行為，即構成注意義務之違反而
      有過失，其注意之程度應視行為人之職業性質、社會交易
      習慣及法令規定等情形而定(最高法院100年度台上字第32
      8號民事判決意旨參照)。查被告已自認撞損原告上開設施
      及物品確有過失，是原告主張被告過失毀損一節至堪認定
      。
　二、原告請求被告賠償下列項目之損失，有無理由？
  　⒈按因故意或過失，不法侵害他人之權利者，負損害賠償責
　　  任，民法第184條第1項前段定有明文。侵權行為損害賠償
      責任，須以故意或過失不法侵害他人之權利為要件，而過
      失之有無，應以是否怠於注意義務為斷，若怠於此種注意
      ，即得謂之有過失，被害人自得依侵權行為法則請求賠償
      損害(最高法院86年度台上字第3626號判決意旨參照)。本
      件被告駕駛依道路交通安全規則第94條第3項規定應注意
      車前狀況，其疏未注意及此，即屬違反其注意義務，如因
      此造成他人損害，對於被害人所受損害自應負賠償義務，
      除被告自認外，復有本院向彰化縣政府警察局北斗分局海
      豐派出所調閱之道路交通事故現場圖可稽，被告自應負賠
      償之責。 
  　⒉次按負損害賠償責任者，除法律另有規定或契約另有訂定
　　  外，應回復他方損害發生前之原狀；因回復原狀而應給付
      金錢者，自損害發生時起，加給利息；第1項情形，債權
      人得請求支付回復原狀所必要之費用，以代回復原狀；損
      害賠償，除法律另有規定或契約另有訂定外，應以填補債
      權人所受損害及所失利益為限，民法第213條、第216條第
      1項分別定有明文。又按不法毀損他人之物者，應向被害
      人賠償其物因毀損所減少之價額，民法第196條分別定有
      明文。然按請求賠償物被毀損所減少之價值，得以修復費
      用為估價標準，但以必要者為限，例如修理材料費以新品
      換舊品應予折舊（最高法院77年度第9次民事庭會議決議㈠
      可資參照）。本件被告應對原告負賠償責任，既經本院審
      認如前，茲就原告得請求之損害賠償金額，分析如下：
　⑴.原告為修復圍籬、抽水馬達，已陸續支出25,480元（計算式
     ：16,320＋7,500＋1,660＝25,480；），業據其出相關收據為
     證，除馬達修復零件部分7,760元部分業據原告自認已使用
     4年，另圍籬部分裝置部分亦推定使用4年，因原告所提收
     據工資未分別計算，安裝圍籬費用10,080元應比照拆除費
     用扣除6,240元作為工資，其餘部分零件為4,560元（計算
     式：10,800-6,240＝4,560），前開抽水馬達及圍籬之零件
     兩者相加後12,320元（7,760+4,560＝12,320）折舊為依行
     政院所頒固定資產耐用年數表及固定資產折舊率表，【其
     他】之耐用年數為5年，依平均法計算其折舊結果（即以固
     定資產成本減除殘價後之餘額，按固定資產耐用年數表規
     定之耐用年數平均分攤，計算折舊額），每年折舊率為5 
     分之1 ，並參酌營利事業所得稅查核準則第95條第6 項規
     定「 固定資產提列折舊採用定率遞減法者，以1 年為計算
     單位，其使用期間未滿1 年者，按實際使用之月數相當於
     全年之比例計算之，不滿1月者，以1 月計」，上開【其他
     】自出廠日估算104年12月，迄本件車禍發生時即108年12
     月26日，已使用4年0月，則零件扣除折舊後之修復費用估
     定為4,107元【計算方式：1.殘價＝取得成本÷( 耐用年數＋1
     )即12,320÷(5+1)≒2,053（小數點以下四捨五入）；2.折舊
     額 ＝(取得成本－殘價)×1/（耐用年數）×（使用年數）即(1
     2,320－2,053) ×1/5×（4+0/12）≒8,213（小數點以下四捨
     五入）；3.扣除折舊後價值＝（新品取得成本－折舊額）即1
     2,320－8,213＝4,107】，是4,107元，即為折舊後零件數額
     ，是原告可請求之數額為工資加零件後扣除零件折舊8,213
     元，後為17,267元（計算式：25,480-8,213＝17,267）。
 　⑵至本件樹木毀損之價格估定，經本院與兩造協商後送彰化
　　 縣園藝花卉商業同業公會鑑定，鑑定損失價格如附表2所示
     共計15萬元，是原告可向被告請求之金額為167,267元（計
     算式：15萬元＋17,267＝167,267），原告所請於此範圍內有
     理由，應予准許，超過部分於法不合，不應准許。
 三、至被告請求讓與羅漢松2顆作為給付系爭賠償之同時履行抗
　　 辯之標的，按民法第218條之1第1項係規定，關於物或權利
     之喪失或損害，負賠償責任之人，得向損害賠償請求權人
     ，請求讓與基於其物之所有權或基於其權利對於第三人之
     請求權。是賠償權利人對第三人倘無上開權利存在，自無
     上開規定之適用，賠償義務人亦不得依同條第二項規定，
     準用同法第264條為同時履行之抗辯（最高法院102年台上
     字第906號判決參照），是被告顯然誤解法律規定，其抗辯
     主張即屬不可採。　　
 四、綜上所述，原告依民法第184條第1項侵權行為損害賠償之
　　 法律關係，請求被告賠償167,267元，及自起訴狀繕本送達
     翌日(即110年12月9日)起至清償日止，按年息百分之5計算
     之利息，為有理由，應予准許；逾此部分之請求，即屬無
     據，應予駁回。
 五、本判決所命被告給付之金額未逾50萬元，應依民事訴訟法
　　 第389條第1項第5款之規定依職權宣告假執行，是原告陳明
     願供擔保聲請宣告假執行，核無必要，併此敘明。至原告
     其餘假執行之聲請，因該部分訴之駁回而失所依據，應併
     予駁回。被告陳明願供擔保免為假執行，經核與規定相符
     ，茲酌定相當之擔保金額為原告提供相當之擔保，免為假
     執行。
 六、本件事證已臻明確，兩造其餘攻擊防禦方法經審酌後，認 
      於判決結果均不生影響，爰不一一論述。
 七、訴訟費用負擔之依據：民事訴訟法第79條
中　　華　　民　　國　　111 　年　　10　　月　　21　　日
                  民事第四庭    法  官　李言孫
以上正本係照原本作成。
如對本判決上訴，須於判決送達後20日內向本院提出上訴狀。如
委任律師提起上訴者，應一併繳納上訴審裁判費。 
中　　華　　民　　國　　111 　年　　10　　月　　21　　日
                                書記官  梁永慶

附表1：彰化縣園藝花卉商業同業公會之苗木鑑定報告
編號 苗木名稱 規格說明（㎝）    苗木 現況   頭徑 （DL） 米徑（∮） 高度 （H） 寬度 （W）  １ 羅漢松 30 20 500 500 活體 ２ 羅漢松 22 15 400 250 活體 ３ 波羅蜜 5 無   已枯死 ４ 嘉寶果 20 袋苗、多幹 400 250 已枯死 

附表2：彰化縣園藝花卉商業同業公會之苗木鑑價報告
編號 苗木名稱 鑑價價格 (新臺幣） 合計 １ 羅漢松 100,000元 新臺幣 150,000元 ２ 羅漢松 15,000元  ３ 波羅蜜 5,000元  ４ 嘉寶果 30,000元